【裁判字號】    99,聲,1
【裁判日期】    990113
【裁判案由】    宣告沒收
【裁判全文】
臺灣臺東地方法院刑事裁定                 99年度聲字第1號
聲  請  人  臺灣臺東地方法院檢察署檢察官
被      告  甲○○
                      2號
上列被告因違反野生動物保育法案件（97年度偵字第2092號），
聲請人聲請單獨宣告沒收（98年度執聲字第 517號），本院裁定
如下：
    主  文
扣案之釣魚桿壹支及高身鏟頜魚壹隻均沒收。
    理  由
一、聲請意旨略以：被告甲○○係阿美族原住民，為捕捉野生動
    物供己食用，明知高身鏟頜魚係未經主管機關公告為族群量
    逾越環境容許量之瀕臨絕種保育類野生動物，竟於民國97年
    10月18日下午 6時15分許，在臺東縣鹿野鄉○○村○○路附
    近之卑南溪旁，以釣魚桿釣取瀕臨絕種之保育類野生動物高
    身鏟頜魚 1隻，得手後欲返回住處，經據報前往現場之員警
    在卑南溪防汛道路攔獲，當場扣得釣魚桿1支及高身鏟頜魚1
    隻，其所涉違反野生動物保育法案件，業經臺灣臺東地方法
    院檢察署檢察官為緩起訴處分確定，並於98年12月 8日執行
    完畢在案，而前揭扣案之釣魚桿 1支係被告所有供犯罪所用
    之物，高身鏟頜魚 1隻則係查獲之保育類野生動物，依野生
    動物保育法第52條第 1項規定得宣告沒收，爰依刑事訴訟法
    第259條之1規定，聲請宣告沒收等語。
二、按刑罰法令關於沒收之規定，有採職權沒收主義與義務沒收
    主義。職權沒收，指法院就屬於被告所有，並供犯罪所用或
    因犯罪所得之物，仍得本於職權為斟酌沒收與否之宣告，例
    如刑法第38條第1項第2款、第3款、第3項前段等屬之。義務
    沒收，又可分為絕對義務沒收與相對義務沒收二者；前者指
    凡法條規定「不問屬於犯人與否，沒收之」者屬之，法院就
    此等之物，無審酌餘地，除已證明滅失外，不問屬於犯人與
    否或有無查扣，均應沒收之，例如刑法第200條、第205條、
    第209條、第219條、第266條第2項、毒品危害防制條例第18
    條第 1項前段等屬之；後者指供犯罪所用或因犯罪所得之物
    ，且以屬於被告所有者為限，始應予以沒收，例如毒品危害
    防制條例第19條第 1項前段（最高法院89年度臺上字第5605
    號、93年度臺上字第2751號判決意旨參照）。次按野生動物
    保育法第52條第1項規定「犯第40條、第41條、第42條或第4
    3條第3項之罪，查獲之保育類野生動物得沒收之；查獲之保
    育類野生動物產製品及供犯罪所用之獵具、藥品、器具，沒
    收之」，此固為刑法之特別規定，惟上開條文既無「不問屬
    於犯人與否，沒收之」之明文，自應有刑法第38條第1項第2
    款、第 3項前段之適用，即以屬於犯人所有之物為限，始符
    沒收之原則，藉以保護第三人之權益（最高法院87年8月4日
    第七次刑事庭會議決議、臺灣高等法院暨所屬法院刑事法律
    問題研究第12輯第52則研討結果意旨可參）。再參諸前揭說
    明可知，野生動物保育法第52條第 1項前段就查獲之保育類
    野生動物係採職權沒收規定，即法院除應調查是否屬於被告
    所有犯同法第40條、第41條、第42條或第43條第 3項之罪之
    物外，尚應本於職權斟酌是否須為沒收之宣告，而同法第52
    條第 1項後段就查獲之保育類野生動物產製品及供犯罪所用
    之獵具、藥品、器具，乃係採相對義務沒收規定，即法院若
    查明該等物品確係被告所有供犯同法第40條、第41條、第42
    條或第43條第 3項之罪所用之獵具、藥品、器具或屬查獲之
    保育類野生動物產製品者，除已證明滅失外，均應宣告沒收
    ，並無不為沒收之裁量餘地。
三、再按沒收為從刑之一種，具有刑罰及保安處分之性質，且與
    主刑有其從屬關係，原則上非有主刑之存在不得單獨為之，
    惟刑法第40條第 2項關於「違禁物或專科沒收之物」及刑事
    訴訟法第 259條之1關於「檢察官依第253條或第253條之1為
    不起訴或緩起訴之處分者，對供犯罪所用、供犯罪預備或因
    犯罪所得之物，以屬於被告者為限」得單獨宣告沒收之規定
    ，即為前揭沒收須依附於主刑而存在之例外情形。又按95年
    7月1日修正施行之刑法第40條第 2項規定，除原有之「違禁
    物」得單獨宣告沒收外，另增列「專科沒收之物」亦得單獨
    宣告沒收之明文，而所謂「違禁物」，係指法令禁止持有之
    物，如毒品、槍砲、彈藥等是，若法律並無處罰持有之規定
    ，如偽造之貨幣，自非違禁物（最高法院80年度臺上字第50
    58號判決意旨參照）；另「專科沒收之物」，係指雖非違禁
    物，然其性質究不宜任令在外流通，如偽造之印章、印文、
    有價證券、信用卡、貨幣等，故有單獨宣告沒收之必要（刑
    法第40條修正理由參照）。惟所謂「專科沒收之物」，究係
    以絕對義務沒收之物為限，抑或及於相對義務沒收之物，甚
    至包含職權沒收之物，此觀法文猶屬未明，然參諸沒收既為
    從刑，乃刑罰之一種，故除違禁物及為避免行為人再利用其
    原供犯罪所用或因犯罪所得之物作為犯罪工具，危害社會之
    危險性較為顯著，而經法律明定「不問屬於犯人與否，沒收
    之」即絕對義務沒收之物外，基於刑罰僅及於行為人一身之
    原則，沒收物即應以屬於犯人所有者為限，藉以保護第三人
    之權益。準此，倘若不問屬於犯人與否之物，依刑法分則或
    刑事特別法規定均應沒收，則與第三人之權益保護即屬無涉
    ，法院僅須調查物之法律屬性是否屬違禁物或其他絕對義務
    沒收之物即足，故實體法上自得宜以單獨宣告沒收之方式為
    之，惟若沒收物依法須以被告所有者為限，則為貫徹刑罰不
    及於第三人之原則，允宜於裁判時併宣告之，此對照刑法第
    200條、第205條、第209條、第219條等規定，益徵所謂「專
    科沒收之物」，應僅指法文有明定「不問屬於犯人與否，沒
    收之」情形，即採前開「絕對義務沒收主義」者而言。綜上
    ，法院得依刑法第40條第 2項規定宣告單獨沒收者，應僅以
    「違禁物」或其他「絕對義務沒收之物」為限。倘係相對義
    務沒收或職權沒收之物，如未於裁判時併宣告之，即應適用
    刑事訴訟法第259條之1規定，為單獨宣告沒收之依據。
四、末按犯罪構成事實與犯罪構成要件不同，前者係事實問題，
    後者係法律問題，而刑法第2條第1項所謂「法律有變更」及
    刑事訴訟法第302條第4款所謂「犯罪後之法律已廢止其刑罰
    」，其所稱之「法律」，均係指依中央法規標準法第 4條規
    定制定公布之刑罰法律者為限，此觀憲法第 170條之規定自
    明。行政機關依據符合授權明確性之委任立法，而訂定具有
    填補空白刑法補充規範之法規命令，縱可認為具有與法律同
    等之效力，惟該法規命令之本身僅在補充法律構成要件之事
    實內容，並無刑罰之規定，且於層級化規範體系中，其與法
    律並非處於同一位階，究難解為刑罰法律，該項補充規範之
    內容縱有變更或廢止，然對行為人行為時之法律構成要件及
    處罰之價值判斷，並無軒輊，僅能認為係事實變更，而不屬
    於刑罰法律之變更及廢止之範疇，自無前開法條之適用（司
    法院大法官會議釋字第103號解釋、最高法院51年臺上字第1
    59號、51年臺非字第76號判例暨83年度臺上字第1561號判決
    意旨參照）。又非屬法律有變更之情形，即無刑法第2條第1
    項規定之適用，乃應依一般法律適用原則，適用裁判時法，
    最高法院95年度第二十一次刑事庭會議決議意旨可資覆按。
五、經查，被告甲○○係阿美族原住民，其未經主管機關核准，
    亦非基於其傳統文化、祭儀，僅為圖供己食用，明知高身鏟
    頜魚係未經行政院農業委員會公告為族群量逾越環境容許量
    之保育類野生動物，竟於97年10月18日下午 6時15分許，在
    臺東縣鹿野鄉○○村○○路附近之卑南溪旁，以釣魚桿釣取
    高身鏟頜魚 1隻，得手後欲返回其住處，旋經據報前往現場
    之警員在前揭卑南溪之防汛道路上攔獲，並當場扣得釣魚桿
    1支及高身鏟頜魚1隻，而其所涉違反野生動物保育法第18條
    第1項第1款未具保育類野生動物族群量逾越環境容許量之條
    件，而犯同法第41條第1項第1款之獵捕保育類野生動物罪，
    法定本刑為死刑、無期徒刑或最輕本刑 3年以上有期徒刑以
    外之罪，經臺灣臺東地方法院檢察署檢察官參酌被告擅自捕
    捉保育類野生動物，侵害國家保育野生動物之公共法益，惟
    其前無重大刑事前科，應係一時失慮致誤觸法律，復於偵查
    中坦認犯行，犯後態度良好，並願意向部落村民宣導保育野
    生動物之觀念，兼顧維護原住民傳統文化及特有生活習慣等
    刑法第57條所列事項及公共利益之維護後，認以緩起訴為適
    當，業於97年12月9日依刑事訴訟法第253條之1之規定，以9
    7年度偵字第2092號案件為緩起訴處分，緩起訴期間為1年確
    定，而該緩起訴處分業因期間屆滿，且未經撤銷，又前開扣
    案之高身鏟頜魚現由臺東縣政府農業局保管中等情，業據被
    告供承無訛，並有上開緩起訴處分書、臺灣高等法院花蓮分
    院檢察署97年度上職議字第 560號處分書、刑案現場測繪圖
    、扣押物品目錄表、代保管條、臺東縣政府函附之野生動物
    鑑定報告、個人戶籍資料查詢結果、公務電話紀錄單及臺灣
    高等法院被告前案紀錄表各1份、照片6張等件在卷可稽，足
    徵扣案之釣魚桿1支係供被告犯野生動物保育法第41條第1項
    之罪所用之器具，而前揭扣案之高身鏟頜魚 1隻則係被告因
    犯罪所得之物，且被告於警詢時既已供承上開物品係為其所
    有，是聲請人聲請單獨宣告沒收之，於法即無不合，均應予
    以准許。至高身鏟頜魚於被告行為時，固屬中央主管機關行
    政院農業委員會依野生動物保育法第4條第2項授權公告指定
    之保育類野生動物，嗣經該會於98年3月4日以農林務字第09
    81700180號函公告修正保育類野生動物名錄，將高身鏟頜魚
    自保育類野生動物名錄中予以剔除，並自98年4月1日生效，
    此有前揭函文及所附保育類野生動物名錄附卷可查，是基此
    事實之變更，上開扣案之高身鏟頜魚現已非屬保育類野生動
    物，自無從適用野生動物保育法第52條第 1項前段之規定宣
    告沒收，附此指明。
六、爰依刑事訴訟法第220條、第259條之1，野生動物保育法第5
    2條第1項後段，裁定如主文。
中    華    民    國    99    年     1    月    13    日
                  刑事第四庭  法  官  劉正偉
以上正本證明與原本無異。
如不服本裁定，應於裁定送達後5日內向本院提出抗告狀（須附
繕本）。
「切勿逕送上級法院」
                              書記官  姚佳華
中    華    民    國    99    年    1     月    14    日


司法院資訊處製作；財團法人民間司法改革基金會備份。
